【裁判字號】    99,易緝,74
【裁判日期】    991006
【裁判案由】    詐欺
【裁判全文】
灣臺南地方法院刑事判決              99年度易緝字第74號
公  訴  人  臺灣台南地方法院檢察署檢察官
被      告  乙○○
上列被告因詐欺案件，經檢察官提起公訴（89年度偵緝字第428
號），本院判決如下：
    主  文
乙○○意圖為自己不法之所有，以詐術使人將本人之物交付，處
有期徒刑陸月，如易科罰金，以銀元參佰元即新臺幣玖佰元折算
壹日。
    事  實
一、緣乙○○與甲○○原為軍中同僚，乙○○見甲○○因甫退伍
    ，涉世未深，且有意從商，積極發展事業，竟意圖為自己不
    法之所有，於民國88年12月間某日，至臺南縣仁德鄉○○村
    ○○○路495巷8弄43號甲○○住處，向甲○○佯稱欲與之合
    夥經營小吃店生意，需由甲○○出資，甲○○因而陷於錯誤
    ，誤以為甲○○確有意與之經營小吃店，乃於88年12月21日
    ，以其母親所有之土地、建物向美商花旗銀行股份有限公司
    （以下簡稱花旗銀行）辦理抵押貸款，並向花旗銀行開立支
    票帳戶領取支票簿，後將貸得之款項其中新臺幣（下同）60
    萬元及支票簿交付予乙○○，不料，乙○○取得現金60萬元
    及支票後，未為任何合夥事業之經營，即前往大陸，未再與
    之聯繫，甲○○自89年1月24日起陸續接獲花旗銀行通知其
    所請領簽發之支票已有提示，要甲○○前去存款時，甲○○
    始知受騙。
二、案經甲○○訴由臺灣臺南地方法院檢察署檢察官偵查起訴。
    理  由
壹、程序部分－關於證據能力說明
    本件引用之卷附供述及非供述證據，被告乙○○於本案準備
    程序中，表示同意作為證據（見本院卷第43頁），本院審酌
    各該證據作成之情況，認為適當，復經本院於審判期日就上
    開證據依法進行調查、辯論，依刑事訴訟法第159條之5規定
    ，自有證據能力。
貳、實體部分－得心證之理由
  一、訊據被告乙○○於本院準備程序時固供承於88年12月間某
      日，至告訴人甲○○臺南縣仁德鄉○○村○○○路495巷8
      弄43號住處，向告訴人稱欲與其合夥做生意，需告訴人提
      供資金，告訴人因此於88年12月21日以其母親所有之土地
      、建物向花旗銀行辦理抵押貸款，並向花旗銀行開立支票
      帳戶領取支票簿。嗣花旗銀行核撥貸款後，告訴人即交付
      現金60萬元、支票及印鑑章，惟其嗣未與告訴人共同經營
      小吃店生意，且旋前往大陸未與甲○○聯繫等事情，惟矢
      口否認對甲○○有何詐欺取財之犯行，辯稱：伊沒有詐欺
      告訴人之犯意，支票簿的事已記不得了，但伊有經營小吃
      部，還有委託告訴人去裝潢云云。
  二、經查，前開被告乙○○供認之事實，核與證人即告訴人甲
      ○○證述（本院99年度易緝字第74號卷【以下簡稱本院Ａ
      卷】第65至70頁）之情節相符，並有告訴人之母許春枝所
      有之土地暨建物登記謄本（89年度偵字第3659號卷【以下
      簡稱偵Ａ卷】第5頁至第8頁）、花旗銀行支票往來查復單
      （偵Ａ卷第9頁至第10頁）、支票影本3紙（偵Ａ卷第19至
      20頁）、花旗銀行89928消管第2783號函覆之甲○○支存
      帳戶往來明細（本院89易字第2377號卷【以下簡稱本院Ｂ
      卷】第16至28頁）、內政部警政署入出境管理局89年10月
      20日（八九）境信昌字第80076號函覆被告入出境紀錄（
      本院Ｂ卷第40頁至第40-2頁）等文件在卷可稽，是被告與
      告訴人約定一同合夥經營小吃店生意，惟被告於收取告訴
      人交付現金60萬元及支票簿與印鑑後，並未從事合夥事業
      即小吃店生意之客觀事實已可認定。
  三、被告乙○○雖辯稱其無詐欺犯意，然查：
    （一）按刑法第339條第1項詐欺取財罪之成立，以意圖為自
          己或他人不法之所有，施用詐術使人將本人或第三人
          之物交付為要件，而詐術行為之實施，具體方式不外
          二種：(1)締約詐欺：即行為人於訂約之際，使用詐騙
          手段，讓自訴人對締約之基礎事實發生錯誤之認知，
          而締結了一個在客觀對價上顯失均衡之契約。其行為
          方式均屬作為犯，而詐欺成立與否之判斷，也著重在
          被告取得物品之過程中，有無實施該當於詐騙行為之
          積極作為；(2)履約詐欺：即行為人於訂立契約、而取
          得投資款之際，自始即抱著將來無履約之誠意，打算
          只收取告訴人給付之款項，將之據為己有，無意依約
          履行依合夥契約應盡之分配利潤義務。其行為方式多
          屬不純正不作為犯，詐術行為之內容多屬告知義務之
          違反，故在詐欺成立與否之判斷，是偏重在被告取得
          物品後之行為，而由事後之作為反向判斷其取得財物
          之始，是否即抱著將來不履約之故意。
    （二）證人甲○○於本院結證稱：被告和伊在軍中認識，伊
          剛退伍被告就跟伊說要在屏東開小吃店，問伊可否拿
          出一些錢投資，他有認識的銀行可以信用貸款，伊再
          用貸款金額投資，還說要支票簿用來買器具或裝潢等
          支出週轉使用，伊就和他一起去辦貸款，並把60萬元
          和支票簿交給被告使用；伊把現金交給被告後，有和
          被告同住約1個月，被告就去大陸，說等他從大陸回
          來再處理合夥的事，但被告去大陸約10天回來之後就
          說有事情要忙，就不見人影，約1、2個禮拜之後銀行
          就打電話給伊，說伊的票被開了等語（見本院99年度
          易緝字第74號卷【以下簡稱本院Ａ卷】第65頁至70頁
          ），此亦經被告是認在卷。
    （三）被告乙○○於本院準備程序迄審理時，多次供詞反覆
          ，惟嗣經本院對告訴人交互詰問，及使被告與告訴人
          對質後，被告終亦坦承其將甲○○交付之60萬元，其
          中30萬元挪為私人前往大陸之旅費，其中30萬元拿去
          作為其另與他人合夥經營餐廳生意所用，原先與被告
          約定合夥經營之餐廳生意，僅有口頭計劃，此外並無
          任何實際經營行為；而其向告訴人拿取其向花旗銀行
          申請之支票及告訴人之印鑑後，除了將部分支票開予
          某黑道大哥外，並未用在經營與告訴人口頭約定合夥
          的小吃店，且其並未將前述支票及現金挪作他用之事
          告知告訴人（本院Ａ卷第70頁背面、第73頁背面至74
          頁背面）。是被告不僅完全未為任何合夥事業之籌備
          或經營事務，且擅自將告訴人交付用以經營合夥事業
          之現金、支票用於私人前往大陸旅遊，及另與他人合
          夥經營事業之途，若謂被告於邀告訴人出資之時，即
          有與之合夥經營小吃店生意，實難置信。
    （四）被告乙○○於本院審理之初曾辯稱其與甲○○合夥之
          小吃店已開始著手裝潢，且係委託告訴人從事該店之
          裝潢工程，後來還另外找2個人參與合夥事業的經營
          ，地點即前開甲○○所證，其與被告一同勘察之倉庫
          ；告訴人亦證稱被告曾帶其前往接近屏東縣萬巒某路
          旁的倉庫，告知該店即將來經營之店面，那個倉庫看
          來沒有在使用，後來其自己曾再去一次，看起來有在
          裝潢的樣子，但那些人都不認識，亦未受被告委託從
          事小吃店的裝潢等語（本院Ａ卷第67頁背面、第71頁
          正面），然被告於本院準備程序之初即已供承其將告
          訴人所交付之現金，其中30萬元用以前往大陸旅遊，
          另30萬元用以和他人合夥開餐廳（本院Ａ卷第43頁正
          面），經本院質以被告前開準備程序所言後，被告始
          坦認上述倉庫並非其與告訴人合夥經營之小吃店地點
          ，而係其另與別人合夥經營之餐廳地點，且其向告訴
          人收取現金中之30萬元，即用以與他人合夥經營之上
          開餐廳，待其與他人合夥經營之餐廳完成後，才會開
          始著手與告訴人一同經營小吃店（本院卷第73頁背面
          、第74頁正面）。綜此可知，被告辯稱其有開始裝潢
          與被告合夥之小吃店云云，顯與事實不符，要無可採
          。且由上揭被告於取得告訴人交付之現金未幾，即將
          該現金轉作與他人合夥經營餐廳事業使用，甚且攜同
          告訴人前往其欲與他人合夥經營之餐廳勘察，使告訴
          人誤以為被告已著手開始合夥小吃店之事務，而未能
          及時發現被告挪用現金等情，益證被告於邀同告訴人
          合夥出資之始，即無意依約履行與告訴人之合夥契約
          ，其顯有詐欺犯意甚明。
    （五）又依被告乙○○自承其本身信用不好，無法申請支票
          ，且連前往大陸之旅費亦不足以自付，而係挪用李宗
          倍所交付之現金等語（本院Ａ卷第72頁背面）以觀，
          顯見被告並無能力足以出資經營合夥事業；再者，被
          告雖復辯稱其原本即係與告訴人約定，由告訴人出資
          ，其出勞力之方式經營合夥事業云云，然由被告於取
          得告訴人交付之現金後數日，即於88年12月24日出境
          ，前往大陸旅遊，同月30日入境，嗣復於89年1月31
          日出境，以後即前往大陸未再與告訴人聯繫等節，已
          經被告與告訴人一致供述無訛，亦與前開被告入出境
          紀錄顯示，被告乙○○於88年12月24日出境，同月30
          入境，89年1月31日出境，同年2月1日出境，此後即
          頻繁出入境，且均為同日入境後即於同日出境等節吻
          合，是被告取得告訴人交付之現金後，即無在臺灣居
          留之意甚明，則被告實際上亦無提供勞力以經營合夥
          事業之意。
    （六）綜上，被告乙○○以與告訴人合夥經營小吃部生意為
          由，要告訴人貸款及申請支票後，不僅將告訴人交付
          之現金60萬元用以私人旅遊及與他人合夥餐廳事業，
          且簽發告訴人交付之支票予某黑道大哥使用，嗣即前
          往大陸，未曾履行任何合夥契約應盡之義務，其顯係
          對告訴人施用詐術，確有確有詐欺之犯意及犯行甚明
          ，被告辯稱並無詐欺之犯行，要無可採。
  四、綜上各情以觀，被告乙○○前揭辯詞，顯均係卸責之詞，
      不足採信，其意圖為自己不法之所有，詐騙告訴人之犯行
      ，事證已臻明確，堪予認定。
參、論罪科刑：
  一、被告乙○○行為後，刑法修正條文業於94年2月2日公布，
      95年7月1日施行。茲比較修正前、後刑法及相關法律與本
      案有關之修正前後規定如附件所示。
  二、核被告乙○○所為，均係犯刑法第339條第1項之詐欺取財
      罪。爰審酌被告為獲取私利，不思以正途賺取金錢，對告
      訴人施用詐術而訂約，詐取60萬元之現金及支票，並簽發
      支票使告訴人另負債務，旋即前往大陸，逃匿無蹤，經本
      院通緝到案後，否認犯行，一再卸詞辯解之態度等一切情
      狀，量處如主文所示之刑，並諭知易科罰金之折算標準。
肆、退併辦部分：
  一、移送併辦意旨認被告乙○○下述各行為亦涉犯詐欺罪嫌，
      且與本案前開經論罪科刑部分具有連續犯之裁判上一罪關
      係，而移由本院併案審理。移送併辦意旨略以：
    （一）臺灣桃園地方法院檢察署89年度偵字第11663號：
          被告乙○○明知自己並無支付清償能力，以信用卡刷
          卡消費暫免支付帳款，嗣後由發卡銀行依約須向其簽
          帳消費之特約商店先墊付其簽帳消費帳款，以享受代
          墊帳款進而無償消費之不法意圖，基於概括犯意，持
          有因積欠發卡銀行款項未繳經停卡，或已逾使用額度
          經管制使用即已無法取得發卡銀行授權使用之信用卡
          ，利用國際班機於飛航途中無法以電腦連線取得發卡
          銀行授權碼，以查證信用卡使用狀況之漏洞，刷卡購
          物，致使發卡銀行陷於錯誤，墊付消費款項，蒙受損
          失，被告並因而獲致上述不法利益。
    （二）臺灣臺東地方法院檢察署90年度偵字第2號：
          被告乙○○分別於83年9月15日、86年9月4日向告訴
          人中國信託商業銀行申請信用卡各1張，於88年2月23
          日因連續2個月未繳納簽帳消費款之循環信用最低應
          繳金額，告訴人乃依約停止被告使用信用卡之權利，
          未料被告於停卡後仍不依約清償全數簽帳款，並繳回
          持有之信用卡二張，並明知本身已無資力清償消費款
          ，乃基於意圖為自己不法利益之概括犯意，利用於航
          空機刷卡時無法與發卡銀行連線查核卡片有無停用之
          盲點，自89年2月8日起連續持上開業經停用之信用卡
          ，於信用卡交易清單所示之航空公司簽帳購買非日常
          生活所需之免稅商品，至今共計消費78筆，金額總計
          為新臺幣63萬1566元，使告訴人陷於錯誤而對上開航
          空公司承擔被告消費款之債務，至告訴人代墊款項予
          特約商店後，始發現上情。
    （三）臺灣臺東地方法院檢察署90年度偵字第236號：
          被告乙○○於87年8月16日向告訴人富邦商業銀行申
          請信用卡，告訴人誤信其信用及清償能力良好而予發
          卡，詎料被告心存詐欺，自取得信用卡後，於87年9
          月6日至87年10月17日間刷卡消費新臺幣11萬9715元
          ，全由告訴人代為墊付，並經臺灣臺北地方法院88年
          北簡字第13829號判決確定在案，嗣告訴人多次催討
          被告均置之不理，告訴人遂於87年10月29日對被告申
          請之信用卡予以強制停卡，未料被告於該信用卡強制
          停卡後，藉由飛機上刷卡消費時一時無法與發卡銀行
          取得網路聯繫之漏洞，於89年1月31日起至89年6月25
          日日止，在飛機上大量刷卡達69次，金額高達42萬73
          91元，至此告訴人始知受被告蓄意詐欺。
  二、惟查，被告乙○○此部分利用國際班機於飛航途中無法以
      電腦連線取得發卡銀行授權碼，以查證信用卡使用狀況之
      漏洞，刷卡購物之詐欺犯行，其詐欺之手段與前述論罪科
      刑之詐欺手段有異，且行為時間相隔數月，實難認有時間
      之緊密性而係出於同一犯意而為，檢察官以該次犯行與前
      開論罪科刑部份之犯行有連續犯之裁判上一罪關係，即有
      未洽。本院就該未經起訴之部分，無從審理，應退回檢察
      官另行偵查處理，併此敘明。
據上論斷，依刑事訴訟法第299條第1項前段，刑法2條第1項前段
，第339條第1項，修正前刑法第41條第1項前段，修正廢止前罰
金罰鍰提高標準條例第2條，刑法施行法第1條之1第1項、第2項
前段，判決如主文。
本案經檢察官陳尹捷到庭執行職務。
中    華    民    國    99    年    10    月    6     日
                  刑事第九庭  審判長法  官  林逸梅
                                    法  官  周宛瑩
                                    法  官  莊玉熙
以上正本證明與原本無異。
如不服本判決，應於收受本判決後10日內向本院提出上訴書狀，
並應敘述具體理由。如未敘述上訴理由者，應於上訴期間屆滿後
20日內向本院補提理由書狀（均須按他造當事人之人數附繕本）
「切勿逕送上級法院」。
                                    書記官  余富誠
中    華    民    國    99    年    10    月    7     日
附錄論罪科刑法條全文：
中華民國刑法第339條第1項
意圖為自己或第三人不法之所有，以詐術使人將本人或第三人之
物交付者，處5年以下有期徒刑、拘役或科或併科1千元以下罰金
。
附件【新舊法比較】
    刑法第41條易科罰金標準之規定：修正前刑法第41條第1項
    前段規定：「犯最重本刑為5年以下有期徒刑以下之刑之罪
    ，而受6個月以下有期徒刑或拘役之宣告，因身體、教育、
    職業、家庭之關係或其他正當事由，執行顯有困難者，得以
    1元以上3元以下折算1日，易科罰金」；而被告行為時之易
    科罰金折算標準，修正前罰金罰鍰提高標準條例第2條前段
    （現已刪除）規定，就其原定數額提高為100倍折算1日，則
    依被告行為時之易科罰金折算標準，應以銀元300元即新臺
    幣900元折算1日。惟修正後刑法第41條第1項前段則規定：
    「犯最重本刑為5年以下有期徒刑以下之刑之罪，而受6個月
    以下有期徒刑或拘役之宣告者，得以新臺幣1千元、2千元或
    3千元折算1日，易科罰金」。比較修正前後之易科罰金折算
    標準，以修正前刑法第41條第1項前段之規定有利於被告，
    是應依刑法第2條第1項前段，適用修正前刑法第41條第1項
    前段之規定，定其易科罰金折算標準。

司法院資訊處製作；財團法人民間司法改革基金會備份。
